ACORDAO-COMPLETO-2521462

ACÓRDÃO 479/2022 ATA 2/2022 - PRIMEIRA CÂMARA

VISTOS, relatados e discutidos estes autos, que tratam de embargos de declaração opostos ao Acórdão 18200/2021-TCU-Primeira Câmara pelo Sr. Júlio César de Medeiros Batista, ex-prefeito do município de Quixaba/PB,
ACORDAM os Ministros do Tribunal de Contas da União, reunidos em sessão da Primeira Câmara, diante das razões expostas pelo Relator, em:
9.1. conhecer dos presentes embargos de declaração, nos termos do art. 34, caput e § 1º, da Lei 8.443/1992, para, no mérito, rejeitá-los;
9.2. dar ciência deste acórdão aos responsáveis, ao FNDE e à Procuradoria da República no Estado da Paraíba, neste caso, com fulcro no art. 16, § 3º, da Lei 8.443/1992.

Embargos de declaração opostos ao Acórdão 18.200/2021-1ª Câmara pelo Sr. Júlio César de Medeiros Batista, ex-prefeito do município de Quixaba/PB.

Primeira Câmara

Município de Quixaba/PB e Fundo Nacional de Desenvolvimento da Educação - FNDE.

3. Responsáveis: Hidro Perfurações Eireli - EPP (04.830.606/0001-05); Júlio César de Medeiros Batista (XXX.840.934-XX) e Município de Quixaba/PB (08.881.567/0001-26).
3.3. Recorrente: Júlio César de Medeiros Batista (XXX.840.934-XX).

13.1. Ministros presentes: Walton Alencar Rodrigues (Presidente), Benjamin Zymler (Relator) e Jorge Oliveira.
13.2. Ministro-Substituto convocado: Augusto Sherman Cavalcanti.
13.3. Ministro-Substituto presente: Weder de Oliveira.

BENJAMIN ZYMLER

Ministro Benjamin Zymler.

Cuidam os autos de embargos de declaração opostos ao Acórdão 18200/2021-TCU-Primeira Câmara pelo Sr. Júlio César de Medeiros Batista, ex-prefeito do município de Quixaba/PB.
2.	O presente feito trata, originalmente, de tomada de contas especial instaurada pelo Fundo Nacional de Desenvolvimento da Educação (FNDE) , em razão da omissão no dever de prestar contas dos recursos repassados ao município de Quixaba/PB por meio do Termo de Compromisso 1679/2011 - PAC II Proinfância, que tinha por objeto "executar as ações relativas a (s) unidade (s) de educação infantil, de acordo com as especificações do (s) projeto (s) aprovado (s) pelo Fundo Nacional de Desenvolvimento da Educação FNDE e em conformidade com os requisitos da lei supramencionada e demais condicionantes".
3.	No âmbito desta Corte de Contas, foi promovida a citação dos seguintes responsáveis:
3.1.	Sr. Júlio César de Medeiros Batista e sociedade empresária Hidro Perfurações Eireli, em decorrência da "não execução da totalidade do objeto, embora tenha sido pago a totalidade dos recursos pactuados, à conta do Termo de Compromisso PAC 2 - 01679/2011, realizado no município de Quixabá/PB";
3.2.	Sr. Júlio César de Medeiros Batista, em virtude da "inexecução parcial do objeto, sem aproveitamento do mesmo, à conta do Termo de Compromisso PAC 2 - 01679/2011, realizado no município de Quixabá/PB"; e da "não aplicação do recurso transferidos ao município de Quixabá-PB pelo Termo de Compromisso PAC 2 - 01679/2011 no mercado financeiro";
3.3.	Município de Quixaba/PB, em razão da "não devolução do saldo de recursos transferidos ao município de Quixabá-PB pelo Termo de Compromisso PAC 2 - 01679/2011 - Proinfância".
4.	Após a análise das respostas apresentadas, este Tribunal decidiu, por meio do Acórdão 18200/2021-TCU-Primeira Câmara, julgar regulares com ressalva as contas do município de Quixaba/PB e irregulares as contas dos demais responsáveis, condenando os últimos ao pagamento solidário da quantia de R$ 51.933,40, em valores históricos referenciados a 14/6/2013.
5.	Além disso, esta Corte de Contas resolveu aplicar multas individuais no valor de R$ 40.000,00 ao Sr. Júlio César de Medeiros Batista e à empresa Hidro Perfurações Eireli - EPP, nos termos do art. 57 da Lei 8.443/1992.
6.	Irresignado com esta deliberação, o Sr. Júlio César de Medeiros Batista ingressou com os presentes embargos de declaração, nos quais alegou, em apertada síntese:
a)	o município de Quixaba/PB deveria ser, se não responsável exclusivamente, ao menos solidário; o débito de R$ 51.933,40 deve ser imputado ao município, nos termos do art. 3º da Decisão Normativa-TCU 57/2004 (citou precedentes) ;
b)	a empresa Hidro Perfurações executou serviço da murada da creche e deveria ter recebido o respectivo pagamento, no montante de R$ 116.491,51, em fevereiro de 2013; tal despesa nunca foi paga pelo município, que deveria tê-lo feito com recursos próprios; 
c)	 se por um lado houve a execução a menor de R$ 51.933,40, ocorreu o gasto a maior designado acima, de forma que deve haver a compensação entre os valores; e
d)	há inconsistência na fundamentação do voto quanto à culpabilidade do recorrente (transcreveu trechos) .
7.	Assim, requereu que fosse sanada a omissão/obscuridade, "para indicar as razões pelas quais mesmo sendo revel não se condenou o exclusivamente município no débito, diante de fundamentada alegação de que o Município foi beneficiado pelos serviços executados a maior na obra, e que o município foi o beneficiário" e "para indicar as razões pelas quais mesmo sendo revel não se condenou o município solidariamente ao débito".
	É o relatório.

Joanilson Guedes Barbosa (13295/OAB-PB), representando Júlio César de Medeiros Batista.

Subprocurador-Geral Lucas Rocha Furtado.

EMBARGOS DE DECLARAÇÃO EM TOMADA DE CONTAS ESPECIAL. CONVÊNIO. CONSTRUÇÃO DE CRECHE NO ÂMBITO DO PROINFÂNCIA. PAGAMENTO DE SERVIÇOS NÃO EXECUTADOS. CONTAS IRREGULARES COM IMPUTAÇÃO DO DÉBITO E MULTA. SUPOSTA EXISTÊNCIA DE OMISSÃO/CONTRADIÇÃO. INEXISTÊNCIA DE VÍCIOS NA DECISÃO RECORRIDA. CONHECIMENTO E REJEIÇÃO.

TOMADA DE CONTAS ESPECIAL (TCE)

Secretaria de Controle Externo de Tomada de Contas Especial (SecexTCE).

Cuidam os autos de embargos de declaração opostos ao Acórdão 18200/2021-TCU-Primeira Câmara pelo Sr. Júlio César de Medeiros Batista, ex-prefeito do município de Quixaba/PB.
2.	O presente feito trata, originalmente, de tomada de contas especial instaurada pelo Fundo Nacional de Desenvolvimento da Educação (FNDE) , em razão da omissão no dever de prestar contas dos recursos repassados ao município de Quixaba/PB por meio do Termo de Compromisso 1679/2011 - PAC II Proinfância, que tinha por objeto "executar as ações relativas a (s) unidade (s) de educação infantil, de acordo com as especificações do (s) projeto (s) aprovado (s) pelo Fundo Nacional de Desenvolvimento da Educação FNDE e em conformidade com os requisitos da lei supramencionada e demais condicionantes".
3.	No âmbito desta Corte de Contas, foi promovida a citação dos seguintes responsáveis:
3.1.	Sr. Júlio César de Medeiros Batista e empresa Hidro Perfurações Eireli, em decorrência da "não execução da totalidade do objeto, embora tenha sido pago a totalidade dos recursos pactuados, à conta do Termo de Compromisso PAC 2 - 01679/2011, realizado no município de Quixabá/PB";
3.2.	Sr. Júlio César de Medeiros Batista, em virtude da "inexecução parcial do objeto, sem aproveitamento do mesmo, à conta do Termo de Compromisso PAC 2 - 01679/2011, realizado no município de Quixabá/PB"; e da "não aplicação do recurso transferidos ao município de Quixabá-PB pelo Termo de Compromisso PAC 2 - 01679/2011 no mercado financeiro"; e
3.3.	Município de Quixaba/PB, em razão da "não devolução do saldo de recursos transferidos ao município de Quixabá-PB pelo Termo de Compromisso PAC 2 - 01679/2011 - Proinfância".
4.	Após a análise das respostas apresentadas, este Tribunal decidiu, por meio do Acórdão 18200/2021-TCU-Primeira Câmara, julgar regulares com ressalva as contas do município de Quixaba/PB e irregulares as contas dos demais responsáveis, condenando os últimos ao pagamento solidário da quantia de R$ 51.933,40, em valores históricos referenciados a 14/6/2013.
5.	Além disso, esta Corte de Contas resolveu aplicar multas individuais no valor de R$ 40.000,00 ao Sr. Júlio César de Medeiros Batista e à empresa Hidro Perfurações Eireli - EPP, nos termos do art. 57 da Lei 8.443/1992.
6.	Irresignado com esta deliberação, o Sr. Júlio César de Medeiros Batista ingressou com os presentes embargos de declaração, nos quais alegou, em apertada síntese:
a)	o município de Quixaba/PB deveria ser, se não responsável exclusivamente, ao menos solidário; o débito de R$ 51.933,40 deve ser imputado ao município, nos termos do art. 3º da Decisão Normativa-TCU 57/2004 (citou precedentes) ;
b)	a empresa Hidro Perfurações executou serviço da murada da creche e deveria ter recebido o respectivo pagamento, no montante de R$ 116.491,51, em fevereiro de 2013; tal despesa nunca foi paga pelo município, que deveria tê-lo feito com recursos próprios; 
c)	 se por um lado houve a execução a menor de R$ 51.933,40, ocorreu o gasto a maior designado acima, de forma que deve haver a compensação entre os valores; e
d)	há inconsistência na fundamentação do voto quanto à culpabilidade do recorrente (transcreveu trechos) .
7.	Assim, requereu que fosse sanada a omissão/obscuridade, "para indicar as razões pelas quais mesmo sendo revel não se condenou o exclusivamente município no débito, diante de fundamentada alegação de que o Município foi beneficiado pelos serviços executados a maior na obra, e que o município foi o beneficiário" e "para indicar as razões pelas quais mesmo sendo revel não se condenou o município solidariamente ao débito".
8.	Feito esse necessário resumo, passo a decidir.
9.	Preliminarmente, observo que os presentes embargos de declaração preenchem os requisitos de admissibilidade previstos no art. 34, caput e § 1º, da Lei 8.443/1992, motivo pelo qual podem ser conhecidos.
10.	Com relação ao mérito, observo que a questão suscitada pelo embargante foi apreciada tanto pela unidade técnica, quanto pelo Ministério Público junto ao TCU (MPTCU) , cabendo destacar a seguinte análise do Parquet, transcrita no relatório que compôs o Acórdão 18200/2021-TCU-Primeira Câmara:
"No que tange à alegação de que a parcela não executada da obra fora compensada pela construção não prevista na planilha da licitação da murada da creche, cabe frisar a total inadequação de eventual acordo informal entre o poder público e o terceiro contratado, não apenas por contrariar a legislação e inúmeros princípios jurídicos da Administração Pública, mas também por deixar de produzir os elementos mais basilares da necessária prestação de contas. Basta dizer que não é possível assegurar nem sequer o nexo de causalidade entre os recursos federais e o elemento construtivo em questão."
11.	Essa posição foi expressamente acolhida no voto condutor da decisão embargada, tendo sido, inclusive, transcrita em parte na oportunidade, quando consignei que me manifestava de acordo com a proposta trazida nos pareceres anteriores e incorporava os fundamentos usados como razão de decidir.
12.	Isso implica que não houve nenhuma omissão quanto à matéria trazida em sede de embargos, uma vez que, nos termos da jurisprudência desta Casa, pode ser considerada fundamentada a deliberação na qual as questões suscitadas tenham sido enfrentadas em um dos elementos que a compõem (Acórdão 303/2017-TCU-Plenário. Relator: Ministro Bruno Dantas) .
13.	Ainda que assim não fosse, trago ponderações adicionais. 
14.	No caso, mesmo que se admita, apenas por hipótese, que existe um crédito líquido e certo em favor da empresa Hidro Perfurações Eireli, a dívida é do município de Quixaba/PB, de modo que não cabe nenhuma compensação desta sobre o débito em apuração nos presentes autos, cujo credor é a União.
15.	Afinal, a compensação entre obrigações somente é possível se houver identidade recíproca entre credor e devedor, na forma do artigo 368 do Código Civil ("se duas pessoas forem ao mesmo tempo credor e devedor uma da outra, as duas obrigações extinguem-se, até onde se compensarem") .
16	Com isso, o suposto crédito da aludida empresa constitui matéria atinente à relação administrativa entre a municipalidade e a construtora, não sendo questão prejudicial sujeita à apreciação do controle externo, ainda mais para conferir um crédito à entidade privada que deu causa a um prejuízo ao Erário.
17.	No que se refere à alegação de que o município deveria ser unicamente ou solidariamente responsável pelo débito, não vejo como este tenha se beneficiado de pagamentos realizados à empresa Hidro Perfurações Eireli, relativos a itens cuja execução não foi comprovada. 
18.	Quanto a isso, as próprias partes admitiram que houve liquidação irregular de tais serviços, de modo que não há nenhuma dúvida sobre a existência de prejuízo aos cofres da União, bem como sobre a responsabilidade pessoal do ex-prefeito, devido à grave omissão quanto ao seu dever de acompanhar a correta execução da avença.
19.	Por fim, observo que os trechos do voto referenciados pelo embargante, que trariam eventual inconsistência na fundamentação de sua culpabilidade, em verdade, dizem respeito à outra decisão, o Acórdão 4009/2020-TCU-Segunda Câmara, de modo que eles não têm nenhuma relação com a matéria debatida neste feito.
20.	Assim, não havendo vícios na deliberação embargada, VOTO por que seja adotada a deliberação que ora submeto a este Colegiado.
TCU, Sala das Sessões, em 8 de fevereiro de 2022.
BENJAMIN ZYMLER 
Relator